最  高  行  政  法  院  裁  定
111年度上字第550號
上  訴  人  首都管理顧問股份有限公司



代  表  人  李尚謙            
訴訟代理人  林世昌  律師
被 上訴 人  臺北市政府觀光傳播局

代  表  人  劉奕霆            
上列當事人間違反發展觀光條例事件，上訴人對於中華民國111
年5月26日臺北高等行政法院110年度訴字第1250號判決，提起上
訴，本院裁定如下：
　　主  文
上訴駁回。
上訴審訴訟費用由上訴人負擔。
　　理  由
一、按對於高等行政法院判決之上訴，非以其違背法令為理由，
    不得為之，行政訴訟法第242條定有明文。依同法第243條第
    1項規定，判決不適用法規或適用不當者，為違背法令；而
    判決有同法條第2項所列各款情形之一者，為當然違背法令
    。是當事人對於高等行政法院判決上訴，如依行政訴訟法第
    243條第1項規定，以高等行政法院判決有不適用法規或適用
    不當為理由時，其上訴狀或理由書應有具體之指摘，並揭示
    該法規之條項或其內容；若係成文法以外之法則，應揭示該
    法則之旨趣；倘為司法院大法官解釋，則應揭示該解釋之字
    號或其內容。如以行政訴訟法第243條第2項所列各款情形為
    理由時，其上訴狀或理由書，應揭示合於該條項各款之事實
    。上訴狀或理由書如未依此項方法表明，或其所表明者與上
    開法條規定不合時，即難認為已對高等行政法院判決之違
　　背法令有具體之指摘，其上訴自難認為合法。
二、被上訴人因接獲民眾於民國109年11月間檢舉臺北市○○區○○
    路000號0樓（下稱系爭地址）疑似違法經營旅館業務，
　　檢舉人並提供訂房網站Airbnb刊登：「……L4／文旅6人房
　　／二房一廳一衛／雙線MRT南京復興5min／西門町10分鐘／小巨
    蛋／松山機場／東區……$2,150／晚……」等住宿資訊、其於109年
    10月底入住3天之現場房間及周遭之照片、跟業者聯繫入住
    事宜之對話紀錄截圖暨付款資料、業者提供之系爭地址、路
    線圖、進出建物照片及密碼鎖、Airbnb收據等資料。被上訴
    人以系爭地址建物登記資訊查得系爭地址建物所有權人為上
    訴人（其於106年10月11日至110年3月29日之名稱為首都飯
    店管理顧問股份有限公司），多次函請上訴人說明系爭地址
    建物使用情形、提供相關資料並陳述意見，惟均未獲回應。
    被上訴人認上訴人未領得旅館業登記證及專用標識，在系爭
    地址違規經營旅館業務，違反發展觀光條例第24條第1項規
    定，其違規營業房間數1間，乃依同條例第55條第5項及發展
    觀光條例裁罰標準第6條附表2項次1規定，以110年5月24日
    北市觀產字第11030229291號裁處書（下稱原處分），處上
    訴人新臺幣10萬元罰鍰，並勒令歇業。上訴人不服，循序提
    起行政訴訟，聲明：訴願決定及原處分均撤銷。經臺北高等
    行政法院（下稱原審）110年度訴字第1250號判決（下稱原
    判決）駁回後，提起上訴。
三、上訴人對原判決提起上訴，雖以該判決違背法令為由，主張
    略以：㈠目前無相關數據、資料得以佐證，經主管機關審查
    通過之旅館，其於避免災害發生或逃生便利，必然優於未經
    主管機關審查通過者，則發展觀光條例第24條第1項及第55
    條第5項基於保障旅客住宿之安全與權益之目的，而對未經
    領取登記證及專用標識即逕行營業者予以裁罰，已逾越比例
    原則，與憲法保障財產權之意旨有違，應屬無效，惟原判決
    以此為立法者之立法形成自由，存有適用法規不當之違法；
    旅館業管理規則第6條於105年修正時，刪除「門廳」及「物
    品儲藏室」要件，大幅簡化旅館營業場所之空間設置要求，
    惟修正後保留「旅客接待處」「客房」及「浴室」等要素，
    即表明旅館營業場所必須具備上開3要素，原判決未察主管
    機關修正上開規則之歷史脈絡及目的，以「旅館業者可以不
    設置旅客接待處為由，輕易規避法令之管制及應負之義務，
    架空發展觀光條例對旅館業之管制及旅客之保障」云云，為
    其判決理由，亦存有適用法規不當之違法。㈡檢舉人提供之
    資料多達50多頁，顯然是訂房者於入住之前即有計畫收集，
    被上訴人提出檢舉表中更敘明「系爭地址無營業登記、無消
    防設備、未繳稅之非法民宿」等語，顯非偶然入住之一般房
    客會關注或得以知曉之問題，且檢舉人持有美國護照，卻於
    入境我國住宿後提出大量資料進行檢舉，顯與常情有違，又
    上訴人僅得於開庭時匆促閱覽諸多資料，無從獲悉檢舉人之
    真實身分，故上訴人合理懷疑本件檢舉人確為被上訴人機關
    人員所喬裝或為被上訴人機關約聘並指揮監督之行政助手，
    而有意圖設計教唆或釣魚，以致本件有調查方法違反行政程
    序法第8條誠信原則之情事。被上訴人稽查違法經營旅館，
    除依發展觀光條例第37條第1項實施定期或不定期檢查外，
    實務上尚有聯合警消單位進行檢查、伺機訪查入住房客等調
    查手段，卻捨棄不為，故意隱匿自己執法行為之外觀，顯已
    違反行政罰法第33條規定。被上訴人未查緝而進入之行為，
    概念上應評價為相當於刑事訴訟法上之搜索，並應遵守刑事
    訴訟法之搜索相關規定，則被上訴人機關稽查員以隱匿身分
    之不正方法，致上訴人受詐欺而同意其進入，屬違法搜索，
    被上訴人在無法律明文之情況下，逕為本件稽查行為之舉，
    顯已重大侵害人民居住自由及隱私權，有違法律保留原則及
    比例原則。原判決未察上情，仍稱被上訴人提出之資料，非
    屬不法取得云云，存有判決適用法規不當之違法。㈢Airbnb
    網站乃為出租房源之平台，使用者須以電子信箱、Facebook
    或Google帳號註冊，並填寫個人資料建立帳號後，始得登入
    使用該網站之服務，而使用者於訂房前必須提供政府所核發
    之身分證件，以進行驗證流程，且Airbnb網站亦會實質審核
    每位使用者之身分。原判決未察上情，仍稱難謂使用該網站
    訂房之人係屬特定或可得特定云云，存有判決適用法規不當
    之違法等語。
四、惟查，原判決已敘明：㈠發展觀光條例為確保提供旅客住宿
    之便利與安寧之權益，對於旅館及民宿業者之輔導與管理係
    採申請許可制，並對未經許可且領取執照即經營旅館與民宿
    業務者予以裁罰，藉此遏止未經主管機關核准即擅自營業，
    規避主管機關實施建築安全、消防設施、噪音防制及投保保
    險等管制程序，徒增旅客人身安全、住宿暨周遭環境品質之
    危險。因此發展觀光條例第55條第5項所稱未依本條例領取
    登記證而經營旅館業務者，其所規範之對象，自係指已準備
    住宿相關之軟硬體設施，可隨時從事對旅客提供住宿、休息
    相關服務業務，卻未依發展觀光條例許可而領取登記證之營
    利事業，即足當之，並不以有旅客實際住宿或休息為必要，
    也不以是否比照經許可經營之合法旅館業者一樣設置有相同
    之旅客接待處為必要。上訴人以無設置旅客接待處即非經營
    旅館業為由，無異容任經營旅館業者可以不設置旅客接待處
    為由，輕易規避法令之管制及應負之義務，架空發展觀光條
    例對旅館業之管制及旅客之保障，其主張顯不足取。又發展
    觀光條例第24條第1項及第55條第5項規定，對於未經登記及
    領取登記證、專用標識即擅自營業者予以裁罰，係為立法者
    基於立法形成自由所制定，為維持社會秩序或增進公共利益
    所必要，而人民之工作權及財產權之保障並非絕對，國家於
    不違反憲法第23條之範圍內，自得以法律或法律明確授權之
    命令予以適當之限制。㈡臺北市政府為執行發展觀光條例第5
    5條之2規定，依該規定授權訂有臺北市檢舉一般觀光旅館業
    旅館業民宿違反發展觀光條例案件獎勵辦法（下稱臺北市檢
    舉獎勵辦法）第4條第1項規定，被上訴人據以公告檢舉時應
    提出上開規定所訂之具體證據資料，而本件訂房者係持美國
    護照之人，於住宿上訴人提供之系爭地址建物完畢後，檢舉
    人按上開規定提出刊登在Airbnb網站之房源資料、現場房間
    及周遭照片、與業者聯繫入住事宜之對話紀錄截圖、付款資
    料、業者提供之系爭地址、路線圖、進出建物照片暨密碼鎖
    、收據等具體證據資料，填具檢舉表，詳載其年籍資料，並
    敘明上訴人在Airbnb網站以Yoloft為經營者名稱，在系爭地
    址經營無營業登記、無消防設備、未繳稅之非法民宿，出入
    份子複雜，經常夜不閉戶，通宵辦趴，抽菸喝酒、製造髒亂
    及公共危險，建請取締並輔導轉合法經營；疫情緊張，經營
    者不顧住客來源，未確認是否已通過隔離期，亦未消毒，時
    有隔離檢疫之境外歸國者入住，使我們深感恐懼無助等語，
    向被上訴人檢舉，自合於發展觀光條例第55條之2及臺北市
    檢舉獎勵辦法第4條第1項規定，被上訴人依規定辦理並回覆
    檢舉人，自難認係屬被上訴人機關人員喬裝或行政助手所為
    檢舉。上訴人質疑進行檢舉之被上訴人機關人員或助手係以
    釣魚或陷害教唆之方式調查，未依行政罰法第33條規定出示
    執行職務證明文件，於未有法令明文又未取得法院令狀情況
    下，即擅入上訴人所有建物稽查、住宿，違法並侵害其權益
    ，檢舉資料係非法取得云云，核非事實。㈢任何人取得電子
    信箱、Facebook或Google帳號並非困難，且有電子信箱及Fa
    cebook、Google帳號者眾，遍及全球，凡使用電腦、手機者
    ，均可有電子信箱及Facebook、Google帳號，而填寫個人資
    料並以其電子信箱及Facebook、Google帳號進行註冊，難認
    有何門檻，只要想使用Airbnb網站訂房者均可隨時註冊使用
    ，況每個人均有身分，縱有身分審核機制，實難謂使用該網
    站訂房之人係屬特定或可得特定之人等語甚詳。經核上訴意
    旨無非重述其在原審提出而為原審所不採之主張，復就原審
    取捨證據、認定事實之職權行使，指摘其為不當，並執其一
    己之主觀見解，就原審已論斷或指駁不採其主張之理由再事
    爭執，泛言原判決適用法規不當，而非具體表明合於不適用
    法規、適用法規不當、或行政訴訟法第243條第2項所列各款
    之情形，難認對原判決之如何違背法令已有具體之指摘。依
    首揭規定及說明，應認其上訴為不合法。
五、據上論結，本件上訴為不合法。依行政訴訟法第249條第1項
    前段、第104條、民事訴訟法第95條、第78條，裁定如主文
    。
中　　華　　民　　國　　111　 年　　8　　 月　　30 　 日
                    最高行政法院第三庭
                        審判長法官  胡　方　新　
                              法官　李  玉  卿
                              法官　蕭  惠  芳
                              法官　林  惠  瑜
                              法官　曹　瑞　卿
以  上  正  本  證  明  與  原  本  無  異
中　　華　　民　　國　　111 　年　 　9 　　月　　5　　日
　　　　　　　　　　　　　　　書記官　徐  子  嵐